ACORDAO-COMPLETO-2516200

ACÓRDÃO 18933/2021 ATA 41/2021 - SEGUNDA CÂMARA

VISTOS, relatados e discutidos estes autos que tratam de pedido de reexame interposto pela Câmara dos Deputados, por meio do qual se insurge contra o Acórdão 3678/2021-TCU-Segunda Câmara;
ACORDAM os Ministros do Tribunal de Contas da União, reunidos em Sessão da 2ª Câmara, ante as razões expostas pelo Relator, e com fundamento nos arts. 32, parágrafo único, 33 e 48, da Lei 8.443/1992, em:
9.1. conhecer do pedido de reexame para, no mérito, negar-lhe provimento; e
9.2. dar ciência desta decisão à recorrente e aos demais interessados.

Pedido de reexame (peça 16), interposto pela Câmara dos Deputados, contra o Acórdão 3.678/2021TCU2ª Câmara, Relator Ministro Raimundo Carreiro

Segunda Câmara

Câmara dos Deputados.

3. Interessados/Responsáveis/Recorrentes:
3.1. Interessados: José Martinichen Filho (XXX.877.811-XX); Lea dos Santos Nascimento (XXX.184.051-XX); Marinez Ferreira de Almeida (XXX.076.671-XX); Secretaria de Controle Interno/câmara dos Deputados.
3.2. Recorrente: Câmara dos Deputados (00.530.352/0001-59).

13.1. Ministros presentes: Bruno Dantas (Presidente), Aroldo Cedraz (Relator) e Raimundo Carreiro.
13.2. Ministros-Substitutos presentes: Marcos Bemquerer Costa e André Luís de Carvalho.

AROLDO CEDRAZ

Ministro Raimundo Carreiro.

Adoto como relatório e transcrevo a seguir a instrução de peça 33, com a qual anuiu o corpo dirigente da Sefip (peça 34) , bem como o Ministério Público junto ao Tribunal (peça 35) :
"INTRODUÇÃO
1.	Trata-se de pedido de reexame (peça 16) , interposto pela Câmara dos Deputados, contra o Acórdão 3678/2021-TCU-Segunda Câmara, Relator Ministro Raimundo Carreiro (peça 10) .
1.1.	A deliberação recorrida apresenta o seguinte teor:
VISTOS, relatados e discutidos estes autos de concessão de aposentadoria em favor de José Martinichen Filho, Lea dos Santos Nascimento e Marinez Ferreira de Almeida, servidores aposentados da Câmara dos Deputados.
ACORDAM os Ministros do Tribunal de Contas da União, reunidos em Sessão da Segunda Câmara, diante das razões expostas pelo Relator, nos termos do art. 71, inciso III, da Constituição Federal; do art. 1º, inciso V, e do art. 39, inciso II, da Lei nº 8.443, de 16 de julho de 1992; do art. 260, § 1º, do art. 261 e do art. 262, §§ 1º e 2º do Regimento Interno:
9.1 julgar ilegais os atos de concessão inicial de aposentadoria de Jose Martinichen Filho (XXX.877.811-XX) , Lea dos Santos Nascimento (XXX.184.051-XX) e Marinez Ferreira de Almeida (XXX.076.671-XX) , negando-lhes registro;
9.2 dispensar o ressarcimento das quantias indevidamente recebidas de boa-fé, nos termos da Súmula nº 106;
9.3 determinar à Câmara dos Deputados, com fundamento no inciso I do art. 4º da Resolução nº 315, de 22 de abril de 2020, que, nos prazos especificados, contados da data do conhecimento do acórdão:
9.3.1 no prazo de 30 (trinta) dias, promova o destaque de parcelas de "quintos" incorporadas por Jose Martinichen Filho, Lea dos Santos Nascimento e Marinez Ferreira de Almeida com amparo em funções comissionadas exercidas entre 8/4/1998 e 4/9/2001 e transforme-as em "Parcela Compensatória" a ser absorvida por quaisquer reajustes futuros, consoante decidido pelo Supremo Tribunal Federal no RE nº 638.115/CE (Tema 395 de repercussão geral) .
9.3.2 no prazo de 30 (trinta) dias, emita novos atos de aposentadoria de Jose Martinichen Filho, Lea dos Santos Nascimento e Marinez Ferreira de Almeida, livres das irregularidades apontadas, disponibilizando-os a este Tribunal, por meio do Sistema e-Pessoal, nos termos fixados na Instrução Normativa nº 78, de 21 de março de 2018;	
9.3.3 no prazo de 30 (trinta) dias, dê ciência do inteiro teor desta deliberação aos interessados, alertando-as de que o efeito suspensivo proveniente da interposição de eventuais recursos junto ao TCU não as exime da devolução dos valores percebidos indevidamente após a notificação, caso esses não sejam providos;
9.3.4 no prazo de 30 (trinta) dias, disponibilize a este Tribunal, por meio do Sistema e-Pessoal, comprovantes das datas em que os interessados tomaram conhecimento deste acórdão, conforme o art. 21, inciso I, da Instrução Normativa nº 78, de 2018;
9.4 determinar à Secretaria de Fiscalização de Integridade de Atos e Pagamentos de Pessoal e de Benefícios Sociais que monitore o cumprimento das determinações ora expedidas, representando ao Tribunal, em caso de irregularidades; e
9.5 dar ciência deste acórdão à Câmara dos Deputados, informando-a de que o teor integral da deliberação poderá ser obtido no endereço eletrônico www.tcu.gov.br/acordaos (grifos acrescidos) .
HISTÓRICO
2.	Como histórico, é esclarecedor o seguinte excerto de voto do relator a quo:
2.	Em exame atos de concessão de aposentadoria em favor de José Martinichen Filho, Lea dos Santos Nascimento e Marinez Ferreira de Almeida, servidores aposentados da Câmara dos Deputados.
3.	A Secretaria de Fiscalização de Pessoal/Sefip propôs considerar ilegais os atos, negar-lhes o registro e fazer determinações à Câmara dos Deputados.
4.	Todos os atos sob análise ostentam a irregularidade concernente à incorporação de quintos após 8/4/1998 com base em decisão administrativa, o que ensejou a proposta da Secretaria instrutiva pela transformação da vantagem em "parcela complementar", com absorção por reajustes futura, na esteira da jurisprudência pacífica desta Corte. 
5.	Corrobora o encaminhamento alvitrado pela Sefip o julgamento, pelo Supremo Tribunal Federal, dos embargos opostos no RE 638.115, rel. Min. Gilmar Mendes, nos quais a Corte consolidou posicionamento definitivo sobre o tema, incorporado por este Tribunal de Contas (v.g. Acórdão 12946/2020-TCU-Segunda Câmara, 12.249/2020-TCU-2ª Câmara e 11.565/2020-TCU-2ª Câmara, de minha relatoria, e 3.243/2020-TCU-Plenário, rel. Min. Walton Alencar e 3.226/2020-TCU-Plenário, rel. Min. Benjamin Zyumler) :
	i) com relação às verbas de quintos incorporadas por força de decisão judicial transitada em julgado, há impedimento para sustação dos pagamentos, ainda que realizados no período compreendido entre a 8/4/1998 e a edição da Medida Provisória MP 2.225-48/2001;
	ii) nos casos das verbas pagas durante o referido interstício em razão de decisão judicial não transitada em julgado e por decisão administrativa, o pagamento das parcelas deve ser mantido até a sua absorção integral por eventuais reajustes futuros concedidos aos servidores.
6.	Devem os atos, portanto, serem considerados ilegais e terem seu registro negado, com a determinação à Câmara dos Deputados para que emita novos atos com a adequação da parcela referente à incorporação dos quintos às regras de modulação definidas pelo STF no RE 638.115/CE (Tema 395 de repercussão geral) , dispensando-se a devolução das verbas recebidas de boa-fé.
7.	O Ministério Público junto ao TCU acolhe a proposta suscitada pela unidade técnica. 
8.	Acompanho, pois, os pareceres contidos nos autos, tomando a análise empreendida pela Sefip como razão de decidir. 
ADMISSIBILIDADE
3.	O Sar/Serur (peça 17) , opinou pelo conhecimento do recurso, nos termos do artigo 48 da Lei 8.443/1992, c/c os artigos 285 e 286, parágrafo único, do RI/TCU, propondo a suspensão dos efeitos dos subitens 9.3, 9.3.1 e 9.3.2 do Acórdão 3678/2021-TCU-Segunda Câmara. O Excelentíssimo Senhor Ministro Aroldo Cedraz, mediante despacho de peça 20, concordou com o Sar/Serur. 
MÉRITO
4.	Constitui objeto do presente recurso definir se é assegurado, nos termos do art. 5º da Lei 9.624/1998, o cômputo do tempo residual de exercício de funções comissionadas existente em 10/11/1997, não empregado para a concessão de quintos, para incorporação de parcela de quintos, com termo final, a qualquer tempo, na data em que o servidor completar o interstício de doze meses.
5. Do tempo residual
5.1.	A recorrente aduz que o tempo residual de ocupação de funções de confiança e/ou cargos comissionados pode ser utilizada para a incorporação de quintos, com base nos seguintes argumentos:
5.2.	No que tange à servidora Léa dos Santos Nascimento, foi utilizado o tempo residual de exercício de funções comissionadas existente em 20/5/1998 (data considerada na Câmara dos Deputados) para a concessão de 1/5 de FC-4, prática que está em perfeita consonância com o entendimento do Tribunal de Contas da União e também do Supremo Tribunal Federal, razão pela qual a concessão deve ser considerada legal.
5.3.	Quanto ao servidor José Martinichen Filho, foi utilizado o tempo residual de exercício de funções comissionadas existente em 20/5/1998 (data considerada na Câmara dos Deputados) para a concessão da Vantagem Pessoal de 1/5 da FC-07, o que está de acordo com o entendimento do Tribunal de Contas da União e também do Supremo Tribunal Federal.
Análise:
5.4.	Colhe-se da jurisprudência selecionada do TCU, com arrimo no Acórdão 9746/2021-TCU-Segunda Câmara, o seguinte enunciado: 
É assegurado, nos termos do art. 5º da Lei 9.624/1998, o cômputo do tempo residual de exercício de funções comissionadas existente em 10/11/1997, não empregado para a concessão de quintos, para incorporação de parcela de décimo, com termo final, a qualquer tempo, na data em que o servidor completar o interstício de doze meses, de acordo com a sistemática definida na redação original do art. 3º da Lei 8.911/1994 (grifos acrescidos) .
5.5.	 Essa matéria foi didaticamente tratada pelo Ministro Walton Alencar Rodrigues (Acórdão 4970/2012-TCU-Primeira Câmara) , nos seguintes termos:
No voto condutor da Decisão 925/1999-TCU-Plenário, assim manifestei-me:
O art. 5º, por sua vez, admite o cômputo do tempo residual de exercício de funções comissionadas não empregado, até 10/11/1997, na incorporação de frações, para a concessão da próxima parcela de décimo, até que cada servidor complete o interstício de doze meses.
 (...) 
Entendo que a redação do art. 5º, ao usar a expressão "próxima parcela", refere-se ao termo antecedente "décimos", in verbis: 'Fica resguardado o direito à percepção dos décimos já incorporados, bem como o cômputo do tempo de serviço residual para a concessão da próxima parcela...'. Próxima parcela de décimos, segundo a redação do legislador.
Ao Congresso Nacional cabe disciplinar as relações jurídicas decorrentes de normas constantes de medidas provisórias não convertidas em lei, a teor do parágrafo único do art. 62 da CF. Nesse diapasão, não obstante as normas que cuidaram de décimos não tenham sido convertidas em lei, entendo que quis o legislador ordinário contemplar, com a possibilidade de incorporação de um décimo, os servidores com tempo residual até 10/11/1997, não abrangidos pela concessão de quinto, prevista no art. 3º da Lei 9.624/1998.
Além de lógica, essa interpretação se me apresenta como mais justa, porquanto confere aos servidores com tempo residual maior a vantagem quinto e aos com tempo residual menor a vantagem décimo. De fato, aqueles que completaram o interstício até 8/4/1998 contavam com tempo residual, em 10/11/1997, de no mínimo 216 dias, equivalente a sete meses e seis dias de exercício de função comissionada. Estes e os que contavam com tempo residual ainda maior, se completaram o interstício até 8/4/1998, fazem jus à incorporação de um quinto, os demais têm direito à incorporação de um décimo, a partir da data em que completaram, ou vierem a completar, o interstício de 12 meses.
Exemplificando, um servidor que, em 10/11/1997, tivesse completado quatro quintos, com saldo residual de quatro meses, teria, em 8/4/1998, algo em torno de 9 meses de exercício de função e, portanto, não completaria os cinco quintos, porque não teria perfeito o prazo de doze meses de exercício de função. Seria hipótese de aplicação do art. 5º da Lei 9.624/1998, o servidor ganharia mais um décimo e não um quinto, quando completasse o interstício de doze meses. Agora, se o mesmo servidor tivesse, em 10/11/1997, quatro quintos e saldo residual de, no mínimo, 7 meses e seis dias, ele teria direito à percepção do último quinto, desde que, até 8/4/1998, tivesse completado os doze meses de exercício da função. O raciocínio é exatamente este para todos os casos.
5.6.	Nesse sentir, entende-se que o cômputo do tempo residual de exercício de funções comissionadas existente em 10/11/1997, não empregado para a concessão de quintos, pode ser utilizado para incorporação de parcela de décimo, e não de quintos, como adotado no órgão de origem.
5.7.	Posta assim a questão, opina-se no sentido de que os argumentos da recorrente devem ser rejeitados.
CONCLUSÃO
6.	Da análise anterior, conclui-se que é assegurado, nos termos do art. 5º da Lei 9.624/1998, o cômputo do tempo residual de exercício de funções comissionadas existente em 10/11/1997, não empregado para a concessão de quintos, para incorporação de parcela de décimo - e não de quintos -, com termo final, a qualquer tempo, na data em que o servidor completar o interstício de doze meses;
6.1.	Destarte, opina-se pela negativa de provimento do presente recurso.
PROPOSTA DE ENCAMINHAMENTO
7.	Ante o exposto, submetem-se os autos à consideração superior, propondo-se, com fundamento no art. 48 da Lei 8.443/1992:
conhecer do recurso interposto, para, no mérito, negar-lhe provimento;
b) informar a recorrente e demais interessados do acórdão a ser proferido, destacando que o relatório e o voto que o fundamentam podem ser acessados por meio do endereço eletrônico www.tcu.gov.br/acordaos."
	É o relatório.

não há.

Procurador Rodrigo Medeiros de Lima.

APOSENTADORIA. INCORPORAÇÃO DE QUINTOS, POR DECISÃO ADMINISTRATIVA, REFERENTE A FUNÇÕES COMISSIONADAS EXERCIDAS EM PERÍODOS POSTERIORES À VIGÊNCIA DA LEI 9.624/1998, EM DISSONÂNCIA COM A ATUAL JURISPRUDÊNCIA DO STF E DO TCU. ILEGALIDADE DOS ATOS. PEDIDO DE REEXAME. ARGUMENTOS INSUFICIENTES PARA A ALTERAÇÃO DO ACÓRDÃO RECORRIDO. NEGATIVA DE PROVIMENTO.

APOSENTADORIA (APOS)

Secretaria de Recursos (Serur); Secretaria de Fiscalização de Integridade de Atos e Pagamentos de Pessoal e de Benefícios Sociais (Sefip).

Cuidam os autos de pedido de reexame interposto pela Câmara dos Deputados, por meio do qual se insurge contra o Acórdão 3678/2021-TCU-Segunda Câmara, Relator Min. Raimundo Carreiro, o qual, entre outras medidas, considerou os atos de aposentadoria de José Martinichen Filho, Lea dos Santos Nascimento e Marinez Ferreira de Almeida ilegais e negou-lhes registro.
Preliminarmente, ratifico o exame de admissibilidade despachado por mim nestes autos, uma vez que o recurso apresentado atende aos requisitos dispostos nos artigos 277, inciso II, 278, caput e § 1º, e 286 do Regimento Interno do TCU.
A recorrente alega, em resumo, que é assegurado, nos termos do art. 5º da Lei 9.624/1998, o cômputo do tempo residual de exercício de funções comissionadas existente em 10/11/1997, não empregado para a concessão de quintos, para incorporação de parcela de quintos, com termo final, a qualquer tempo, na data em que o servidor completar o interstício de doze meses.
Argumenta que o uso do tempo residual de exercício de funções comissionadas existente em 20/5/1998 para a concessão de 1/5 de FC-4, no caso da servidora Léa dos Santos Nascimento, e de 1/5 da FC-07, no caso do servidor José Martinichen Filho, estaria em consonância com o entendimento do TCU e do Supremo Tribunal Federal. 
A unidade especializada concluiu pela improcedência dos argumentos.
Essa conclusão é acompanhada pelo Ministério Público junto ao TCU.
Feito esse breve introito, anuo à proposta alvitrada pela unidade técnica, endossada pelo Parquet especializado, considero a análise empreendida pela Serur suficiente para o deslinde do feito e adoto os fundamentos e argumentos reproduzidos no relatório precedente como minhas próprias razões de decidir, sem prejuízo dos breves comentários a seguir.
O tema já foi enfrentado diversas vezes por esta Corte e encontra-se pacificado. 
Como exemplo, temos o enunciado da jurisprudência selecionada do TCU, com arrimo no Acórdão 5785/2020-TCU-Primeira Câmara, de relatoria do Ministro Bruno Dantas:
"É assegurado, nos termos do art. 5º da Lei 9.624/1998, o cômputo do tempo residual de exercício de funções comissionadas existente em 10/11/1997, não empregado para a concessão de quintos, para incorporação de parcela de décimo, com termo final, a qualquer tempo, na data em que o servidor completar o interstício de doze meses, de acordo com a sistemática definida na redação original do art. 3º da Lei 8.911/1994." (grifei) 
Nessa linha, o Acórdão 9746/2021-TCU-Segunda Câmara, Rel. Marcos Bemquerer, e o Acórdão 5455/2018-TCU-Segunda Câmara, Rel. José Múcio, entre outros. 
Sendo assim, o uso do tempo residual como feito pela Câmara dos Deputados não está em consonância com a jurisprudência do TCU, como alegado. 
Nessa linha, conclui-se que o cômputo do tempo residual de exercício de funções comissionadas existente em 10/11/1997, pode ser utilizado para incorporação de parcela de décimo e não de quinto, como foi o caso dos atos aqui tratados.
	
Ante o exposto, incorporo os pareceres da unidade técnica reproduzidos no relatório precedente, endossados pelo Parquet, como razão de decidir, entendo que deve ser negado provimento ao Pedido de Reexame e VOTO para que o Tribunal adote a minuta de deliberação que submeto a este Colegiado.
TCU, Sala das Sessões, em 23 de novembro de 2021.
AROLDO CEDRAZ
Relator